【裁判字號】    98,訴緝,15
【裁判日期】    980327
【裁判案由】    偽造文書等
【裁判全文】
臺灣板橋地方法院刑事判決              98年度訴緝字第15號
公  訴  人  臺灣板橋地方法院檢察署檢察官
被      告  戊○○
上列被告因偽造文書等案件，經檢察官提起公訴（九十六年度偵
字第二七三一二號）及移送併案審判（九十七年度偵字第七八六
○號），本院判決如下：
    主  文
戊○○共同連續行使偽造私文書，足以生損害於他人，處有期徒
刑壹年陸月，減為有期徒刑玖月。
    事  實
一、戊○○與庚○○、己○○（庚○○、己○○所涉偽造文書等
    案件均業經檢察官提起公訴由本院另案審結）係姊妹關係，
    庚○○於民國九十二年十月二十日自任會首招集合會，會員
    （含會首共四十九人），每會會金新臺幣（下同）二萬元，
    會期自九十二年十月二十日起至九十六年九月二十日止，於
    每月二十日十三時在臺北縣板橋市○○路二七五巷十九號以
    內標之方式標會，戊○○則以自己名義參加乙會（即會單編
    號四二）。詎戊○○除以自己參加而有權投標之會標得乙會
    外，竟因個人投資資金所需，而與庚○○基於意圖為自己不
    法所有及偽造文書之概括共同犯意聯絡，利用各合會會員彼
    此不相識，且於開標時亦鮮少到場之機會，明知未得同意借
    用或代為標會，自九十二年十月二十日起至九十五年七月一
    日止期間內，先後四次於不詳之日期在上址標會之時，分別
    冒用會員阿卿（真實姓名年籍不詳，會單編號二八）、壬○○（會單編號三○）、辛○○（會單編號三二）及林碧吟（
    會單編號三三）之名義，在空白紙上偽造其等署名及標金金
    額為標單而投標行使之，且均得標，以此方式連續四次冒名
    標會，再由庚○○向其他活會會員偽稱真正會員得標，使活
    會會員誤為真正參與該會之人得標陷於錯誤而交付會款予庚○○，庚○○再將收得之會款交予戊○○，戊○○藉此先後
    四次分別詐得以會金二萬元扣除冒標時所出之標金數額乘以
    當次實際活會會員（即包含實際上未曾親自標會然前已遭庚○○、戊○○及己○○擅自冒標之會員）人數之金額（因未
    能得知冒標之日期循以計算當次活會會員人數，包含前已遭
    冒標而實際上仍屬活會之會員，因而無法計算各次冒標之詳
    確金額），致生損害被冒名投標之人及其他活會會員。迄至
    九十六年二月二十日，部分活會會員欲行標會未果，始查知
    已遭冒標而提出告訴。
二、案經子○○○、丑○○、寅○○、癸○○、丁○○、壬○○
    、乙○○、甲○○、辛○○及許林吟訴由臺灣板橋地方法院
    檢察署檢察官偵查起訴。
    理  由
一、犯罪事實之認定：
  (一)訊之被告戊○○矢口否認上述冒用阿卿、壬○○、辛○○及
    林碧吟名義標會之事實，辯稱僅曾標得自己參加之乙會，並
    無任何與庚○○冒標情事云云。經查：
    1.被告戊○○之胞姐庚○○於九十二年十月二十日所招集之
      合會，會員（含會首共四十九人），每會會金新臺幣（下
      同）二萬元，會期自九十二年十月二十日起至九十六年九
      月二十日止，於每月二十日十三時在臺北縣板橋市○○路
      二七五巷十九號以內標之方式標會，而被告則以自己名義
      參加乙會（即會單編號四二），並已於會期中標得而為死
      會，迄至九十六年二月二十日，部分活會會員欲行標會未
      果，始查知已遭冒標而提出告訴等情，此經被告戊○○供
      陳在卷，核與證人庚○○於本院審理中之證述合致，復與
      告訴人子○○○、丑○○、寅○○、癸○○、丁○○、壬○○、乙○○、甲○○、辛○○及許林吟等人之指訴若合
      符節，另並有會單乙紙存卷可稽，此部分事實堪為認定。
      又該互助會會員阿卿（會單編號二八  ）、壬○○（會單
      編號三○）、辛○○（會單編號三二）及林碧吟（會單編
      號三三），雖實際上均未標會，然已遭人冒用名義標會乙
      節，亦經證人庚○○到庭證述明確，核與告訴人壬○○及
      辛○○之指訴合致，此部分事實亦足認定。
    2.被告雖矢口否認上開阿卿、壬○○、辛○○及林碧吟之會
      係其冒標，惟其於因通緝到案而首度接受本院訊問時，即
      己明確自承：「我不知道我用誰的名義標會，但我確實有
      用其他會員名義標會，標會之前都有經過庚○○同意，這
      樣情形一共標了三次，我並沒有自己徵得這些被標人同意
      ，我姐姐是會首他說有些會人家不會那麼早標，我有困難
      就先讓我去標，等他們要標時我再把錢還給他們，庚○○
      有沒有跟被標人講我不知道，我們都是在標會當天商量，
      我只有標三會而已。」、「（問：如何標會？）我有寫標
      單，標單上寫名字及標金，有經過投標過程，但標會時都
      沒有人來標。」、「（問：標金做何用？）作生意週轉使
      用，錢還沒有還時庚○○有跟會員說，我還了十幾萬元，
      因為生意失敗所以沒有還錢。」等語（參九十八年一月二
      十二日訊問筆錄第二頁），明確坦認與庚○○謀議後擅自
      冒用他人標會之事實，與其嗣後所辯完全相左，其置辯己
      難遽信為真實。又雖其於嗣後進行之準備程序及審理中翻
      異前詞，改稱未曾冒用他人名義標會，係因伊積欠庚○○
      債務，庚○○乃於停會後要求伊承擔所冒標會員中之其中
      三會，故伊於前次訊問中坦承有冒標三會之供述，惟此實
      係依庚○○所要求承擔之內容而陳述，並非屬實，在通緝
      到案獲具保而詢問律師後，方得知所承擔之罪很重，因之
      方於準備程序時否認其事云云；另證人庚○○亦到庭附和
      被告辯詞，證稱上開四會均係其所冒標而與被告無關，係
      因被告積欠伊款項，乃於停會後要求被告承擔其中三個冒
      標之會，事實上被告對冒標之事毫不知情，亦未拿到冒標
      之款項云云（參本院審判筆錄第四頁至第十二頁）。惟證
      人庚○○於本院九十七年度訴字第二六二號、九十七年度
      訴緝字第二三一號案件（下稱為前案）審理時，即於以證
      人身分具結後明確證述自己所招之會共冒標十會，其中被
      告戊○○參與冒標者為會單編號二八之阿卿、編號三○之
      壬○○、編號三二之辛○○及編號三三之林碧吟四會，被
      告係在開標前先告知要冒標，伊因心軟而同意，遂於中正
      路住處開標時，容由被告在紙上填寫會員姓名與金額之方
      式冒標，得標後由伊向會員收取會款，再轉交冒標之被告
      等語（參本院九十七年度訴字第二六二號、九十七年度訴
      緝字第二三一號案件九十七年十月十七日審判筆錄），與
      其在本件審理中所為證述截然有異。雖其在本院審理中對
      於上開先後供述相反之情形釋稱當時係因緊張之故，而於
      前案作證時說錯云云，然縱其於於前案證述時確有緊張之
      情形，衡情至多亦應僅在部分枝微細節有因此而陳述錯誤
      之狀況，然其先後兩次證述差異至鉅，顯與緊張而不慎誤
      述之情形有間。又證人庚○○於前案審理中，原已因逃匿
      而經本院通緝，嗣於其胞妹戊○○所涉偽造文書等案件（
      即九十七年度訴字第二三九五號案件）於九十七年十月十
      七日進行審理程序時自動到案，並經具結而為上開不利被
      告之證述，其當時既未受拘提、逮捕而係自行到案，對於
      到案後之訴訟程序進行當已有預見而了然於胸，何有因緊
      張而說錯之可能？況依本院當時直接審理所見，其在前案
      證述時神情自然，對於問題之理解與意見之表達均正常無
      異，並無因緊張情緒而慌張失措之狀況，是其在本案審理
      中所釋稱前案作證時因緊張而說錯云云，顯與當時客觀情
      狀不符，難能採信。再者，就證人庚○○係於何時要求被
      告擔罪乙節，證人庚○○在本件審理時證陳係於檢察官開
      庭後回去方要求被告擔罪云云（參本院審判筆錄第八頁、
      第十頁），依其所述此應係在九十六年八月二十日接受偵
      查詢問後所為（參九十六年度他字第四七五一號偵查卷第
      十四頁）；然被告在本院準備程序中則稱證人庚○○係在
      停會後協調時要求伊擔罪云云（參本院九十八年二月六日
      準備程序筆錄第二頁），而依證人庚○○所證稱其停會後
      沒多久即在九十六年二月間召開協調會（參審判筆錄第十
      一頁），則被告所稱證人庚○○提出擔罪要求之日期顯即
      指九十六年二月間，此與證人庚○○所稱係於九十六年八
      月間提出此項要求之證述顯有不符，自難置信。尤有進者
      ，證人庚○○尚於九十六年七月二日具狀向臺灣板橋地方
      法院檢察署對被告提出詐欺告訴，明確指訴被告標走三會
      之內容（參九十六年度他字第四七五一號偵查卷附事告訴
      狀），此不惟與證人庚○○在本院審理中所稱被告僅標走
      乙會，而係於九十六年八月間始要求被告代為擔罪云云出
      入甚鉅，且苟其確有要求被告代為擔罪並經被告應允之情
      形，衡情其焉有主動對被告提出詐欺告訴之可能？此徵諸
      事理實有所悖，足認其在本院改異前詞所為有利被告之證
      述係屬迴護被告之虛詞，委無可採。另證人庚○○因冒標
      系爭互助會所涉偽造文書、詐欺等案件，經本院以九十七
      年度訴緝字第二三一號判處有期徒刑一年七月後，原無上
      訴意願，然被告得知其事後，認量刑過重，庚○○如因而
      入監服刑將無法照顧家人，被告乃自願於九十七年十二月
      五日為其至本院代為遞送上訴狀提出上訴，當時被告亦知
      庚○○係因冒標案件遭判重刑，此經被告於審理中供承甚
      明（參審判筆錄第十五頁、第十六頁），則被告於斯時顯
      即知悉冒標之刑責如何，是其在本院準備程序中辯稱係在
      九十八年一月二十二日通緝到案獲具保而詢問律師後，方
      得知所承擔之罪很重，因之方於準備程序時否認其事云云
      ，即與事實不符，而堪認係屬飾卸之詞，尤無可採。綜上
      各情相互以參，被告於九十八年二月六日準備程序及九十
      八年三月十三日審理程序中所為辯詞，及證人庚○○於
      本件審理中所為有利被告之證述，均無可採信，而堪認被
      告於九十八年一月二十二日首度接受本院訊問時之自白及
      證人庚○○於前案審理時所為不利被告之證述與事實相符
      。又被告雖僅自白冒標三會，然事實上其所冒標之會包含
      會員阿卿（會單編號二八）、壬○○（會單編號三○）、
      辛○○（會單編號三二）及林碧吟（會單編號三三）共四
      會，此經證人庚○○在前案審理中證述甚明，審酌證人庚○○當時已坦承自己共冒標十會，其中數會則係其與被告
      共同冒標之事實，衡情既已認罪，當無獨就被告參與冒標
      之會數究係三個或四個為不實證述之實益與必要，是其當
      時所為證述應可採信，而堪認被告確有與之合謀而冒標上
      開四會之情事。
    3.又被告及證人庚○○均稱不記得上開冒標行為之確實時間
      與所填標金金額，證人庚○○在前案審理中則證稱僅記得
      均係在九十五年七月一日以前所為，是本院客觀上無從計
      算認定被告因此詐得款項之確實金額，而僅能依民間合會
      之運作規則認定之。是以被告先後四次每次所詐得之金額
      ，即為以會金二萬元扣除該次冒標時所出之標金數額再乘
      以當次真正活會會員人數（包含前己遭冒標而實際上仍屬
      活會之會員）。
  (三)此外，並有庚○○所撰欠繳會款清單乙份在卷可稽，綜上所
    述，本件事證已臻明確，被告如事實欄所載之犯行足堪認定
    ，應予依法論科。
二、論罪科刑之法律適用：
  (一)按依我國合會之習慣，標會時會員多係在空白紙上填載金額
    並簽名，表示其所欲出之標息，並以所出標息高者為得標之
    人，本件被告所冒標之合會亦復如此，已如前所述，是以該
    紙張上填載金額及簽名之文字，依習慣足以表示其用意，依
    刑法第二百二十條第一項之規定，以文書論。又被告行為後
    ，刑法及其施行法亦於九十四年一月七日修正，並自九十五
    年七月一日施行，另罰金罰鍰提高標準條例第二條之規定配
    合刑法修正同時刪除。依修正後刑法第二條第一項之規定：
    「行為後法律有變更者，適用行為時之法律。但行為後之法
    律有利於行為人者，適用最有利於行為人之法律。」。上開
    刑法、刑法施行法等相關法律之修正雖非個別刑罰處罰規定
    或構成要件之變更，然已足為影響行為之可罰性範圍及其法
    律效果之法律修正而言，而屬刑法第二條第一項所定之法律
    變更，自應就罪刑有關之共犯、未遂犯、連續犯、牽連犯、
    結合犯、以及累犯加重、自首減輕、暨其他法定加減原因、
    與加減例等一切情形，綜其全部之結果，而為比較，再適用
    有利於行為人之法律處斷，且應就罪刑有關之一切情形，比
    較其全部之結果，而為整個之適用，不能割裂而分別適用有
    利益之條文（最高法院二十四年上字第四六三四號、二十七
    年上字第二六一五號判例與九十五年第八次刑事庭會議決議
    意旨參照）。是本件自應就被告適用修正前後相關規定法律
    效果綜合比較後，依上開規定適用法律，茲比較說明如下：
    1.核被告戊○○所為，依其行為時之法律規定，係犯刑法第
      二百十六條、第二百二十條第一項、第二百十條之行使偽
      造準私文書罪，及同法第三百三十九條第一項之詐欺取財
      罪。被告在為準私文書之標單上偽造會員署名，為其偽造
      標單之階段行為，又其偽造標單後復持以投標行使，偽造
      之高度行為應為行使之高度行為所吸收，均不另論罪。其
      與庚○○就上開犯行具有犯意聯絡及行為分擔，為共同正
      犯。被告施用詐術冒標向其他數會員收取收取會款，使會
      員陷於錯誤而交付活會會款，係一行為觸犯數詐欺罪名，
      應依想像競合犯從一重詐欺罪處斷。又其先後四次行使偽
      造準私文書及詐欺取財犯行，時間緊接，方法相同，觸犯
      構成要件相同之罪，顯係基於概括之犯意為之，均為連續
      犯，各應依修正前刑法第五十六條之規定，以一罪論。公
      訴意旨雖未敘及被告冒標壬○○（會單編號三○）及辛○○（會單編號三二）兩會之部分，然此與經起訴論科之冒
      標阿卿及林碧吟之會（即會員編號二八、三三之會）部分
      既具連續犯之裁判上一罪關係，仍為起訴效力所及，本院
      依法應併予審判。再者被告所犯上開行使偽造準私文書罪
      及詐欺取財罪之二罪間，有目的與手段之牽連犯關係，依
      修正前刑法第五十五條之規定，應從較重之行使偽造準私
      文書罪處斷。
    2.而依刑法與其施行法於九十四年一月七日修正，並自九十
      五年七月一日施行，另罰金罰鍰提高標準條例第二條之規
      定配合刑法修正同時刪除之相關規定，茲比較說明如下：
      (1)被告所涉刑法第二百十六條、第二百十條、第二百二十
        條第一項及第三百三十九條第一項之論罪條文之構成要
        件與法定刑本身固無修改；而其中罰金刑部分，其最高
        額原依罰金罰鍰提高標準條例第一條前段之規定提高，
        修正後罰金罰鍰提高標準條例第一條前段停止適用，並
        增訂刑法施行法第一條之一，將上開罰金刑之貨幣單位
        改為新臺幣，並提高為三十倍，以此計算其金額與修正
        前之金額相同，是罰金刑之最高額部分亦無實質變動。
        然罰金刑之最低額因刑法第三十三條第五款之修正，由
        原先經罰金罰鍰提高標準條例提高後之銀元十元（合新
        臺幣三十元），再提高為新臺幣一千元，自以修正前之
        規定較輕。
      (2)又刑法第二十八條關於共同正犯之規定雖有變更，將陰
        謀犯、預備犯等尚未至實行階段之行為排除適用，惟此
        就本件已著手實行之犯罪形態並無影響。
      (3)而修正後刑法已刪除原第五十六條關於連續犯論以一罪
        之規定，並刪除原第五十五條關於牽連犯從一重處斷之
        規定，是被告四次行使偽造準私文書行為及四次詐欺取
        財之行為，依修正後定即應論以八罪，就各罪均諭知主
        刑後，再依修正後第五十一條第五款定其應執行之刑，
        顯較修法前僅依連續犯論以一罪之情形為重，對被告而
        言修法後之規定並無較為有利之處。
      (4)綜上所述，就上開本件所涉各法律適用項目綜合比較結
        果，修法後之規定並無較為有利於行為人之情形，應依
        刑法第二條第一項前段之規定，適用被告行為時法之規
        定，其適用情如前述二(一)1.所示。
  (二)爰審酌被告犯罪所用冒名標會之手段、詐得之金額、造成告
    訴人之損害，及未能與遭冒標之會員達成和解，復審度：按
    被告於訊問時得保持緘默，無須違背自己之意思而為陳述，
    刑事訴訟法第九十五條第二款定有明文，此為我國刑事訴訟
    法明文賦與被告緘默權之規定，是被告於法院審理中，自得
    本諸緘默權而拒絕陳述或拒絕違背自己之意思而為陳述。蓋
    被告未經審判證明為有罪確定前，推定其為無罪，而國家對
    被告行使刑罰權，係對人民基本權利之嚴厲侵害，則在無罪
    推定之原則下，於進行刑罰權確認之程序中，自應由國家負
    積極證明之責，而無強使被告在此不利於己之程序中違背其
    意願而為陳述之理，是法律負與被告此項消極對抗作用之緘
    默權，良有以致，然上開規定僅賦與被告消極緘默之權，除
    此之外並未容許被告得進一步以積極之方式為不實陳述或主
    張，此諒屬立法者於「人權保障」與「社會保安」兩端之間
    持平之考量，以避免被告對法院實行確認國家刑罰權法定程
    序任加干擾，是以被告於審理程序中如能自白犯行，固可作
    為犯罪後態度良好之考量情狀，然如被告於審理中僅單純否
    認犯行未為自白，因屬合法權利之行使，自不能據之認其犯
    罪後態度不佳，而茍被告放棄此項緘默權利，除單純否認犯
    罪之外，甚而進一步於訴訟程序為不實陳述或主張，致國家
    尚需耗用更多之資源於訴訟程序之進行，此即逸脫其正當權
    利之行使範圍，當屬其犯罪後態度之表現，而可作為法院審
    酌刑度之事項；本件被告否認犯行，雖無可議，惟其於本院
    審理時為前後完全相左之供述，顯有虛偽陳述而妨害審判之
    情形，足認並無悛悔之意，犯後態度不佳，應予相當之非難
    而不宜輕縱等一切情狀，量處如主文所示之刑，以示儆懲。
    又被告本件犯罪在九十六年四月二十四日以前，復無中華民
    國九十六年罪犯減刑條例所列不予減刑之情形，應依同條例
    第二條第一項第三款之規定，就所受宣示之有期徒刑減其刑
    期二分之一。
三、不另為無罪諭知之部分：
  (一)公訴意旨尚以被告戊○○除冒上開之會外，尚與被告庚○○
    基於共同犯意聯絡，而由被告冒用會單編號十五號會員洪美
    玉之名義偽造標單參與競標而得標，致使會員陷於錯誤而給
    付標金予庚○○，再由庚○○將收得之標金交予被告等情，
    因認被告就此部分亦涉犯刑法第二百十六條、第二百二十條
    第一項、第二百十條之行使偽造準私文書罪嫌，及同法第三
    百三十九條第一項之詐欺取財罪嫌。
  (二)按犯罪事實應依證據認定之，無證據不得認定犯罪事實，刑
    事訴訟法第一百五十四條第二項定有明文。又認定犯罪事實
    所憑之證據，雖不以直接證據為限，間接證據亦包括在內，
    然而無論直接或間接證據，其為訴訟上之證明，須於通常一
    般之人均不致有所懷疑，而得確信其為真實之程度者，始得
    據為有罪之認定，倘其證明尚未達到此一程度，而有合理之
    懷疑存在時，事實審法院在心證上無從為有罪之確信，自應
    為無罪之判決，最高法院七十六年度台上字第四九八六號判
    例意旨闡示甚明。另告訴人之告訴，係以使被告受刑事訴追
    為目的，是其陳述是否與事實相符，仍應調查其他證據以資
    審認，此亦有最高法院五十二年度台上字第一三○○號判例
    可資參照。
  (三)公訴人認被告另涉上開犯嫌，無非係以庚○○在偵查中所為
    之供述，及卷附系爭互助會之會單為據。訊之被告戊○○則
    堅詞否認冒標洪美玉之會，辯稱僅標得自己參與之會而已等
    語。
  (四)經查：系爭互助會係由庚○○所召集，已如前述，而卷附互
    助單並未記載歷次得標之人為何，是徒由互助會之會單尚難
    據以認定被告確有參與冒用洪美玉名義標會之情事。而證人
    庚○○固於九十六年十月二十九日偵查中供稱被告冒標包含
    洪美玉之會在內之三會云云（參九十六年度他字第四七五一
    號偵查卷第二五頁）；然其在前案審理中則明確證陳其就系
    爭互助會共冒標十會，包括編號十五洪美玉、編號十六楊竣
    明、編號十七丁○○、編號十八楊敏惠、編號十九陳玉瀅、
    編號二八阿卿、編號三十壬○○、編號三二辛○○、編號三
    三林碧吟及編號三六金霞，而其中被告經其同意而冒標者為
    編號三十壬○○、編號三二辛○○、編號三三林碧吟及編號
    二八之阿卿等四會，至於編號十五洪美玉則非被告所冒標，
    而其冒標其餘六會之事被告亦未參與，至於在偵查中言及被
    告冒洪美玉之會，係因系爭互助會會期長達三、四年，故於
    偵查中僅係隨便說而已等語（參本院九十七年度訴字第二六
    二號、九十七年度訴緝字第二三一號案件九十七年十月十七
    日審判筆錄）。按證人庚○○當時已坦承自己共冒標十會，
    其中數會則係其與被告共同冒標之事實，衡情既已認罪，當
    無在審理中獨就被告參與冒標之會數究係三個或四個及所冒
    標之對象為不實證述之實益與必要，是其於前案審理當時所
    為證述應可採信。此外復無其他積極證據可認被告有何犯行
    ，循據前開之說明，並基於「罪證有疑，利於被告」之刑事
    訴訟原則，本院認被告經起訴用洪美玉名義冒標之偽造文書
    及詐欺取財之犯罪尚屬不能證明，原應為其無罪之諭知，惟
    公訴人認此部分與前開論罪科刑部分具連續犯之裁判上一罪
    關係，爰不另為無罪諭知，併此敘明。
四、移送併案審判部分應移由檢察官另行處理部分：
  (一)臺灣板橋地方法院檢察署九十七年度偵字第七八六○號移送
    併辦意旨略以：被告戊○○除前開冒標編號三十壬○○、編
    號三二辛○○、編號三三林碧吟及編號二八之阿卿等四會外
    ，尚與會首庚○○基於共同犯意聯絡，而冒標編號十五洪美
    玉、編號十六楊竣明、編號十七丁○○、編號十八楊敏惠、
    編號十九陳玉瀅及編號三六金霞等六會，因認被告就此部分
    亦涉犯刑法第二百十六條、第二百二十條第一項、第二百十
    條之行使偽造準私文書罪嫌，及同法第三百三十九條第一項
    之詐欺取財罪嫌。
  (二)公訴人認被告另涉上開犯嫌，無非係以證人洪美玉、癸○○
    、丁○○、丙○○、乙○○、甲○○及辛○○等七人於偵查
    中之證述、卷附系爭互助會之會單、庚○○提供之欠繳會款
    清單與臺北縣板橋市調解委員會調解書等，為其論據。訊之
    被告戊○○則堅詞否認冒標上開六會，辯稱僅標得自己參與
    之會而已等語。
  (三)經查：系爭互助會係由庚○○所召集，已如前述，而卷附互
    助單、欠繳會款清單與臺北縣板橋市調解委員會調解書等，
    亦均未記載歷次得標之人為何或被告標得其中何人之會等內
    容，是徒由互助會之會單欠繳會款清單與臺北縣板橋市調解
    委員會調解書等，尚難據以認定被告確有參與冒用洪美玉等
    六人名義標會之情事。又證人洪美玉、癸○○、丁○○、丙○○、乙○○、甲○○及辛○○等人於偵查中固指稱庚○○
    及被告有冒標之行為，然其等既未到場參與投標，客觀上顯
    無法得悉被告與庚○○間就冒標犯行所具有共同犯意聯絡之
    範圍與歷次實際投標之人為何等事實，被告既非會首，在別
    無其他佐證稽考之情形下，自不得據此逕認其有冒標上開六
    會之行為。而證人庚○○固於九十六年十月二十九日偵查中
    供稱被告冒標包含洪美玉之會在內之三會云云（參九十六年
    度他字第四七五一號偵查卷第二五頁）；然其在前案審理中
    則明確證陳其就系爭互助會共冒標十會，包括編號十五洪美
    玉、編號十六楊竣明、編號十七丁○○、編號十八楊敏惠、
    編號十九陳玉瀅、編號二八阿卿、編號三十壬○○、編號三
    二辛○○、編號三三林碧吟及編號三六金霞，而其中被告經
    其同意而冒標者為編號三十壬○○、編號三二辛○○、編號
    三三林碧吟及編號二八之阿卿等四會，至於編號十五洪美玉
    則非被告所冒標，而其冒標其餘六會之事被告亦未參與，至
    於在偵查中言及被告冒洪美玉之會，係因系爭互助會會期長
    達三、四年，故於偵查中僅係隨便說而已等語（參本院九十
    七年度訴字第二六二號、九十七年度訴緝字第二三一號案件
    九十七年十月十七日審判筆錄）。按證人庚○○當時已坦承
    自己共冒標十會，其中數會則係其與被告共同冒標之事實，
    衡情既已認罪，當無在審理中獨就被告參與冒標之會數及所
    冒標之對象為不實證述之實益與必要，是其於前案審理當時
    所為證述應可採信。此外復無其他積極證據可認被告有何犯
    行，循據前開之說明，並基於「罪證有疑，利於被告」之刑
    事訴訟原則，本院認被告此經移送併辦冒標上開六會之偽造
    文書及詐欺取財之犯罪尚屬不能證明，應移由檢察官另行處
    理，附為說明。
五、證人庚○○另涉誣告、偽證罪嫌而應由檢察官另行依法處理
    部分：查證人庚○○於九十六年七月二日具狀向臺灣板橋地
    方法院檢察署對被告提出詐欺告訴，明確指訴被告標走系爭
    互助會三會之內容（參九十六年度他字第四七五一號偵查卷
    附事告訴狀）；然於前案審理時，以證人身分具結後證述系
    爭互助會自己共冒標十會，其中被告戊○○參與冒標者為會
    單編號二八之阿卿、編號三○之壬○○、編號三二之辛○○
    及編號三三之林碧吟四會，被告係在開標前先告知要冒標，
    伊因心軟而同意，遂於中正路住處開標時，容由被告在紙上
    填寫會員性名與金額之方式冒標，得標後由伊向會員收取會
    款，再轉交冒標之被告，而被告自己實際上僅以自己名義參
    加乙會等語（參本院九十七年度訴字第二六二號、九十七年
    度訴緝字第二三一號案件九十七年十月十七日審判筆錄），
    與其先前提出告訴時指訴之被告犯罪情節內容已截然有異。
    嗣於本件在九十八年三月十三日審理時，於具結後又改稱系
    爭互助會冒標之會均係其自己所為而與被告無關，係因被告
    積欠伊款項，乃於停會後要求被告承擔其中三個冒標之會，
    事實上被告對冒標之事毫不知情，亦未拿到冒標之款項云云
    （參本院審判筆錄第四頁至第十二頁），與其前案中之證述
    亦完全相反。姑不論證人庚○○前後兩次證述究以何次屬實
    ，其於九十六年七月二日具狀對被告提出詐欺取財之告訴，
    顯屬不實之事項並為其當時所明知，而涉有刑法第一百六十
    九條第一項之誣告罪嫌。且由於其在前案審理及本案審理先
    後兩次證述內容適為相反，則其中必有乙次係屬虛偽陳述，
    其內容並為於案情有重要關係之事項，而涉有刑法第一百六
    十八條之偽證罪嫌。證人庚○○既涉有上開犯罪嫌疑，自應
    由檢察官另行依法偵查，併此敘明。
據上論斷，應依刑事訴訟法第二百九十九條第一項前段、刑法第
二條第一項前段、第二百十六條、第二百二十條第一項、第二百
十條、第三百三十九條第一項，修正前刑法第二十八條、第五十
六條、第五十五條，罰金罰鍰提高標準條例第一條前段，中華民
國九十六年罪犯減刑條例第二條第一項第三款、第七條，判決如
主文。
本案經檢察官陳伯均到庭執行職務。
中    華    民    國    98    年    3     月    27    日
                  刑事第九庭    審判長法  官  林海祥
                                      法  官  許炎灶
                                      法  官  楊博欽
以上正本證明與原本無異
如不服本判決應於送達後十日內向本院提出上訴狀
                                      書記官  呂妍旻
中    華    民    國    98    年    3     月    27    日
附錄本案論罪科刑法條全文：
中華民國刑法第三百三十九條
  意圖為自己或第三人不法之所有，以詐術使人將本人或第三人
  之物交付者，處五年以下有期徒刑、拘役或科或併科一千元以
  下罰金。
  以前項方法得財產上不法之利益或使第三人得之者，亦同。前
  二項之未遂犯罰之。
中華民國刑法第二百一十條
  偽造、變造私文書，足以生損害於公眾或他人者，處五年以下
  有期徒刑。
中華民國刑法第二百二十條
  在紙上或物品上之文字、符號、圖畫、照像，依習慣或特約，
  足以為表示其用意之證明者，關於本章及本章以外各罪，以文
  書論。
  錄音、錄影或電磁紀錄，藉機器或電腦之處理所顯示之聲音、
  影像或符號，足以為表示其用意之證明者，亦同。
  稱電磁紀錄，指以電子、磁性或其他無法以人之知覺直接認識
  之方式所製成之紀錄，而供電腦處理之用者。
中華民國刑法第二百一十條
  偽造、變造私文書，足以生損害於公眾或他人者，處五年以下
  有期徒刑。


司法院資訊處製作；財團法人民間司法改革基金會備份。
